【裁判字號】    88,上更(一),563
【裁判日期】    890120
【裁判案由】    違反稅捐稽徵法等
【裁判全文】
臺灣高等法院刑事判決                        八十八年度上更(一)字第五六三號
    上  訴  人  臺灣臺北地方法院檢察署檢察官
    被      告  甲○○
    選任辯護人  尤伯祥
                辜郁雯
                林永頌
右上訴人因被告違反稅捐稽徵法等案件，不服臺灣臺北地方法院八十四年度訴字第二
０五四號中華民國八十五年十一月二十一日第一審判決（起訴案號：臺灣臺北地方法
院檢察署八十四年度偵字第六四八０號；併辦案號：八十四年度偵字第一二八０一號
、八十六年度偵字第七二七九號），提起上訴，本院判決後經最高法院發回更審，本
院更為判決如左：
    主  文
原判決撤銷。
甲○○共同商業負責人，以明知為不實之事項，而填製會計憑證，處罰金萬元，如
易服勞役以佰元折算壹日。
    事  實
一、甲○○原係設於臺北縣新店市○○街二十號一樓德晨工程行之負責人，為商業負
    責人及納稅義務人德晨工程行之負責人。其明知戊○○、辛○○、鄭拱儒於民國
    八十一年間，並未在德晨工程行任職支薪，竟與知情之己○○、丁○○（均為成
    年人，未據提起公訴）共同基於犯意之聯絡，由己○○自丁○○處取得戊○○、
    辛○○、鄭拱儒之身分證影本及丁○○自書之工資表，交與甲○○指定之不知情
    會計師丙○○，照表載金額，填發德晨工程行於八十一年度給付戊○○、辛○○
    、鄭拱儒各新臺幣（下同）十三萬元之會計憑證即各類所得扣繳暨免扣繳憑單（
    以下簡稱扣繳憑單），致渠等遭國稅局以領有各該所得，核定渠等之該年度綜合
    所得稅。並據以製作德晨工程行之八十一年度營利事業所得稅結算申報書，將上
    開不實之薪資數額列為該工程行之營業費用，於八十二年四月十三日向臺灣省北
    區國稅局新店稽徵所辦理結算申報，以此詐術逃漏德晨工程行八十一年度營利事
    業所得稅八萬二千零二十一元，足生損害於戊○○、辛○○、鄭拱儒及稅捐稽徵
    機關徵稅之正確性。
二、案經戊○○、辛○○、庚○○（鄭拱儒之兄）檢舉，由臺灣板橋、高雄地方法院
    檢察署呈准臺灣高等法院檢察署移轉臺灣臺北地方法院檢察署偵查起訴及移送併
    辦（戊○○部分為八十四年度偵字第六四八０號；辛○○部分為八十四年度偵字
    第一二八０一號；鄭拱儒部分為八十六年度偵字第七二七九號）。
    理  由
一、訊據被告甲○○固承認其為德晨工程行登記名義之負責人，但矢口否認前開虛列
    戊○○等三人之薪資，偽填扣繳憑單等犯行，辯稱：八十、八十一年間，景氣不
    佳，該工程行已無營業事實，乃應其父乙○○之友人己○○所請，同意由己○○
    以德晨工程行名義對外承包工程，有關如何填發戊○○、辛○○、鄭拱儒工資之
    扣繳憑單等，均為己○○所為，伊並不知情云云。惟查：
（一）右揭未於八十一年間任職德晨工程行，卻為該工程行虛列領得十三萬元之薪資
      所得等事實，業據被害人戊○○、辛○○、及鄭拱儒之兄庚○○分別於偵審中
      指述甚詳，並有綜合所得稅核定通知書二件及扣繳憑單三紙附卷可稽。而戊○○自七十九年七月起至八十二年六月任職大慶加油站有限公司，辛○○自八十
      一年起任職伍統企業有限公司，各有在職證明書在卷，又鄭拱儒罹患精神分裂
      不可能工作，亦有診斷證明書附卷可參，其三人於八十一年間顯未受僱於德晨
      工程行而領取薪資。
（二）證人己○○於本院八十八年十月十九日訊問時，雖證稱：戊○○等人之資料係
      丁○○拿給伊申報稅捐之用，丁○○有承包伊之工作等語。經查，己○○所指
      「丁○○」者，確有其人，且於七十九年、八十年間，曾以同法逃漏稅捐，經
      本院判處有期徒刑十月等情，有本院八十四年度上訴字第二三一九號刑事判決
      附卷可稽，是有「丁○○」其人，固可信為真實。然被害人戊○○等並未受僱
      於德晨工程行而領取薪資，已如前述，縱係由丁○○偽造渠等領取薪資之工資
      表，被告及己○○亦不得於明知未發給被害人等薪資之情形下，委請不知情之
      會計師填發扣繳憑單，事屬至明。又證人丙○○於原審訊問時曾指稱，被告及
      其父乙○○與己○○曾去伊事務所，被告並告以己○○若來拿發票可以給他等
      語（見原審卷第七十二頁），足見被告對於本件事實並非毫無所知，所辯係己○○所自為云云，無非卸責之詞，不足採信。至於證人乙○○於本院八十八年
      十月十九日訊問時，雖證稱：伊自行在八十年間將工程行執照借予己○○使用
      ，被告約自八十一年始知上情；丙○○亦附和其說詞，指八十年間乙○○帶同
      己○○前來，告知同意己○○使用德晨工程行執照云云，應係同為迴護被告之
      說詞，不足作為有利被告之證據。
（三）德晨工程行虛列被害人等之薪資數額為該工程行之營業費用，據以製作德晨工
      程行之八十一年度營利事業所得稅結算申報書，向臺灣省北區國稅局新店稽徵
      所行使報稅，以此詐術逃漏德晨工程行八十一年度營利事業所得稅八萬二千零
      二十一元等情，有該稽徵所八十六年六月十二日北區國稅新店資字第八六００
      ００三七四八號函附申報書等資料及八十六年七月十四日北區國稅新店審字第
      八六０００七五一四０號函附計算表在卷（見本院八十六年度上訴字第二三七
      號卷第八十一頁以下及第一０二頁以下）可按。被害人因之遭國稅局以領有各
      該所得，核定渠等之該年度綜合所得稅，予以補徵稅款之事，復有相關核定書
      及稅單在卷。被告所為顯足生損害於戊○○、辛○○、鄭拱儒及稅捐稽徵機關
      徵稅之正確性，亦屬當然。再者，被告係德晨工程行之登記負責人，該工程行
      之登記營業項目為油漆工及室內裝潢工程之承包，有該工程行之營利事業登記
      抄本附偵查卷可憑，其雖同意己○○以該工程行名義對外承包工程，然己○○
      所為者為「鋼筋綁紮」，有被告所提之發票影本可憑，原非該工程行之登記營
      業項目，被告當不因之而退為單純之「名義負責人」，被告選任之辯護人雖以
      實務上對於名義負責人認為毋庸負逃漏稅捐之責云云，應為無理由。
    綜上，本件事證明確，被告犯行堪以認定，應予依法論科。
二、查被告係德晨工程行之負責人，為商業負責人，德晨工程行則為營利事業所得稅
    之納稅義務人，扣繳憑單復為商業會計法中所規範之內部原始會計憑證，被告利
    用不知情之會計師製作不實之扣繳憑單，逃漏德晨工程行八十一年度營利事業所
    得稅八萬二千零二十一元等行為，係犯稅捐稽徵法第四十七條第三款、第四十一
    條（起訴書漏列稅捐稽徵法第四十七條第三款）、行為時商業會計法第六十六條
    第一款之罪。被告利用不知情之會計師填製不實之扣繳憑單，為間接正犯。又被
    告與己○○、丁○○間，就本件犯行有犯意聯絡及行為分擔，均為共同正犯。被
    告所犯二罪名間有方法結果之牽連關係，應從較重之行為時商業會計法第六十六
    條第一款論處（按稅捐稽徵法第四十一條、第四十七條第三款與行為時商業會計
    法第六十六條第一款之罪，二者最重法定本刑均為五年有期徒刑，然最輕法定本
    刑，前者為罰金新臺幣六萬元，後者罰金刑銀元一萬元已依法提高為三倍而為銀
    元三萬元，折合新臺幣九萬元，應以後者為重）。查扣繳憑單為商業之內部原始
    會計憑證，乃從事業務之人本於業務上作成之文書，非屬私文書，而被告行為時
    商業會計法第六十六條第一款以明知為不實之事項，而填製會計憑證或記入帳冊
    之罪，原即含有業務上登載不實之本質，不再論以刑法第二百十六條、第二百十
    五條行使業務上登載不實文書罪，公訴意旨以被告該部分所為，係犯刑法第二百
    十六條、第二百十五條之行使業務上登載不實文書罪，尚有未洽，惟公訴人以該
    罪名與前開有罪部分有方法結果之牽連關係，為裁判上一罪，故不另為無罪之諭
    知。公訴人雖未就被告填製辛○○、鄭拱儒（即移送併辦部分）犯行提起公訴，
    然該部分與已起訴之戊○○部分均為被告同一業務所為，屬實質上一罪，本院自
    得併予審判。按被告行為後商業會計法已於八十四年五月十九日經修正公布，依
    新、舊法比較，行為時之舊法有利於被告，依刑法第二條第一項但書規定，本件
    應適用有利於被告之行為時商業會計法，附此敘明。原判決未注意詳審細酌，逕
    以被告所為不成立犯罪，而為其無罪之諭知，是有未合，公訴人上訴意旨指摘於
    此，為有理由，應由本院將原判決撤銷改判。爰審酌被告之品行、犯罪之動機、
    目的、手段、所生危害及犯罪後之態度等一切情狀，量處如主文所示之刑，並諭
    知其易服勞役之折算標準，以啟自新。
據上論斷，應依刑事訴訟法第三百六十九條第一項前段、第三百六十四條、第二百九
十九條第一項前段，稅捐稽徵法第四十七條第三款、第四十一條，行為時商業會計法
第六十六條第一款，刑法第二條第一項但書、第十一條前段、第二十八條、第五十五
條、第四十二條第二項，罰金罰鍰提高準標條例第一條前段、第二條，判決如主文。
本案經檢察官陳時提到庭執行職務。
中      華      民      國     八十九    年      一     月     二十     日
                              臺灣高等法院刑事第五庭
                                  審判長法  官  曾  德  水
                                        法  官  趙  功  恆
                                        法  官  林  立  華
右正本證明與原本無異。
如不服本判決應於收受送達後十日內向本院提出上訴書狀，其未敘述上訴之理由者並
得於提起上訴後十日內向本院補提理由書（均須按他造當事人之人數附繕本）。
                                        書記官  廖  月  女
中      華      民      國     八十九    年      一     月     廿一     日
附錄：本判決論罪科刑法條全文
稅捐稽徵法第四十一條：
納稅義務人以詐術或其他不正當方法逃漏稅者，處五年以下有期徒刑、拘役或科或併
科新臺幣六萬元以下罰金。
稅捐稽徵法第四十七條第三款：
本法關於納稅義務人、扣繳義務人及代徵人應處徒刑之規定，於左列之人適用之：
三、商業登記法規定之商業負責人。
行為時商業會計法第六十六條第一款：
商業負責人、主辦及經辦會計人員有左列情事之一者，處五年以下有期徒刑、拘役或
一萬元以下罰金：（罰金額度已提高為三倍）
一、以明知為不實之事項，而填製會計憑證或記入帳冊者。


司法院資訊處製作；財團法人民間司法改革基金會備份。
